【裁判字號】    98,交抗,52
【裁判日期】    980318
【裁判案由】    聲明異議
【裁判全文】
臺灣高等法院臺南分院交通事件裁定         98年度交抗字第52號
抗  告  人  交通部公路總局嘉義區監理所
代  表  人  郭山林
受 處 分人  甲○○
即 異 議人
上列抗告人因受處分人違反道路交通管理處罰條例案件，不服臺
灣嘉義地方法院中華民國98年1月13日所為裁定（原受處分人對
於交通部公路總局嘉義區監理所嘉義市監理站民國97年7月21日
所為嘉監南字第裁70-ZEB04598號之裁決處分聲明異議），提起
抗告，本院裁定如下：
 主  文
抗告駁回。
    理  由
一、本件抗告意旨略以：本案嘉義地方法院係依據道路交通管理
    處罰條例第九十條「違反本條例之行為，自行為成立之日起
    ；行為有連續或繼續之狀態者，自行為終了之日起，逾三個
    月不得舉發。」原則裁定，然而本案違規日為民國（下同）
    九十七年三月二十六日，舉發單位業於行為終了三個月內之
    九十七年四月八日舉發在案，並未逾三個月不得舉發之情事
    ，原裁定似不符道路交通管理處罰條例第九十條前段行為終
    了時起三個月內舉發之規定。且道路交通管理處罰條例第九
    十條規定，其起算時間應不含郵寄送達期間，方不致造成舉
    發單位未送達而免除處分情形，爰請求撤銷原裁定，另為適
    法之處分等語。
二、按違反道路交通管理處罰條例之行為，自行為成立之日起；
    行為有連續或繼續之狀態者，自行為終了之日起，逾三個月
    不得舉發，道路交通管理處罰條例第九十條前段定有明文。
    又同條例第九十二條第三項規定授權訂定之違反道路交通管
    理事件統一裁罰基準及處理細則第五條明定：「處理違反道
    路交通管理事件，有關文書送達之程序，依行政程序法之規
    定」。次按公法上有特定相對人之意思表示或意思通知，除
    法律有特別規定者外，在非對話為之者，應以達到相對人時
    生效，所謂達到，乃在使相對人居於可得瞭解之狀態為已足
    ，此在法理上應為當然之解釋（行政法院六十八年度判字第
    八三八號裁判意旨參照）。又八十八年二月三日公布、九十
    年一月一日施行之行政程序法，就行政機關所為有特定相對
    人之書面行政處分或行政行為之送達，於第六十七條至第九
    十一條定有明文規定，同法第一一○條第一項復明定：「書
    面之行政處分自送達相對人及已知之利害關係人起；書面以
    外之行政處分自以其他適當方法通知或使其知悉時起，依送
    達、通知或使知悉之內容對其發生效力」。前揭違反道路交
    通管理事件統一裁罰基準及處理細則第五條既有如上所述之
    明文規定，且交通裁罰事件中相關行政機關所為之行政行為
    ，並非屬行政程序法第三條第一項、第二項所列舉之得排除
    行政程序法適用之行政機關或行政行為，而交通違規行為之
    舉發，在性質上復屬公法上有相對人之書面意思通知，故自
    應適用行政程序送達之規定，並依前開行政法院判決之見解
    及行政程序法第一一○條第一項之規定，以書面之舉發通知
    依行政程序法之規定送達於受通知人時，始完成舉發程序而
    發生效力。至於行政程序法第四十九條固規定：「基於法規
    之申請，以掛號郵寄方式向行政機關提出者，以交郵當日之
    郵戳為準」，惟該條文既規定「基於法規之申請」，即係指
    人民依法規請求行政機關為特定行政行為之公法上意思表示
    ，其立法目的，係對於申請人是否遵守法定期間之證明，基
    於郵遞送信時間非申請人所能控制，其延誤難以歸責於申請
    人，為維護人民之權益，爰採發信主義，將郵送時間予以扣
    除（法務部法律字第○○六七○一號函示意旨參照）。亦
    即行政程序法第四十九條係針對人民對行政機關有所請求之
    情形明定採取發信主義，與同法就行政機關對有相對人所為
    之書面行政處分或其他行政行為之通知係採取到達主義之規
    定有所不同，不得混淆。道路交通管理處罰條例第九十條前
    段固無規定應予送達予違規人，惟關於行政行為，應以書面
    送達，行政程序法已有原則性規定，自毋庸於其他行政法規
    之各別條文再行規定。
三、經查：
  (一)受處分人甲○○所有車牌號碼3W－4710號自用一般小客車，
    因違規之舉發通知單，係自民國（下同）九十七年四月二十
    八日以掛號送達於嘉義縣水上鄉柳新村柳子林一五六○-四
    號，然因不獲會晤異議人，亦無法付與有辨別事理能力之同
    居人、受僱人或應送達處所之接收郵件人員，遂於同日將該
    舉發通知單寄存於應受送達地之郵政機關即水上郵局，以為
    送達，且抗告人未再透過戶、役政查詢系統查詢異議人戶籍
    地址等情，有上開舉發機關九十八年一月七日公警五交字第
    ○九八○五○○○六五函文檢附之送達證書影本、及公務電
    話紀錄各一紙附卷可稽，惟經原審查核異議人個人戶籍資料
    結果，異議人之住所早於九十四年一月二十七日即自「嘉義
    縣水上鄉柳新村柳子林一五六○-四號」遷入至「嘉義市○
    ○街五十一巷九號」，此有異議人個人基本資料查詢結果、
    遷徙紀錄資料查詢結果各一紙附卷可稽，且異議人於上開地
    址收受抗告人之裁決書，亦有裁決書所示受處分人寄送住址
    「嘉義市○○街五十一巷九號」足按，並經異議人於聲明異
    議狀陳述明確，足徵異議人確有住居於上開地址之處所之事
    實。再依抗告人上開函文附件舉發違反道路交通管理事件查
    詢網資料所示，雖記載車主地址為「嘉義縣水上鄉柳新村柳
    子林一五六○-四號」，然亦附記駕駛人地址為「嘉義市○
    ○街五十一巷九號」，是以，抗告人所寄送之舉發通知單應
    於送達至「嘉義縣水上鄉柳新村柳子林一五六○-四號」之
    址後，遇有不獲會晤異議人，及無法付與有辨別事理能力之
    同居人、受僱人或應送達處所之接收郵件人員時，即應再確
    認異議人有無有住所遷移之情事，且舉發機關即抗告人透過
    戶政查詢系統查明異議人所居住之戶籍地址，乃輕而易舉之
    事，抗告人竟不為查明即逕依寄存送達方式為前揭送達，其
    送達程序即有瑕疵。從而，抗告人未經查明異議人之住居所
    ，即逕向異議人上開車籍地址為寄存送達，其送達程序並非
    合法，上開舉發行為應尚未生效。
  (二)又觀道路交通管理處罰條例第九十條之修正理由，該條規定
    乃在「促使受處分人得提早確定其可取得法律救濟之地位，
    並亦在督促處罰單位提升其行政效率」，則倘逕依抗告意旨
    自行限縮道路交通管理處罰條例第九十條之適用範圍，認該
    條所設三個月之期間應不含郵寄送達期間，而不及於送達合
    法之生效要件，將導致受處分人自違規行為時起算法定三個
    月期間經過後，尚因送達等不可歸責於己之事由，致國家行
    政罰公權力是否對己行使猶未能確定，是否取得法律救濟之
    地位亦長期懸而未決，致陷個人權益之不確定及社會秩序之
    不安定，核與前揭相關規定要求儘速確定受處分人法律地位
    之立法意旨亦有未合。
四、綜上所述，原審法院因認原舉發機關未經合法送達舉發通知
    單予受處分人，依道路交通管理處罰條例第九十條已經逾三
    個月應不得舉發，認受處分人之異議有理由，而裁定撤銷原
    處分，另諭知受處分人不罰之裁定，經核於法並無不合，抗
    告人指原裁定認事用法有所違誤，為無理由，應予駁回。
五、據上論結，應依道路交通案件處理辦法第二十六條，刑事訴
    訟法第四百一十二條，裁定如主文。
中    華    民    國    98    年    3     月    18    日
                  刑事第三庭    審判長法  官  陳義仲
                                      法  官  蔡勝雄
                                      法  官  蘇清水
以上正本證明與原本無異。
不得再抗告。
                                      書記官  蔡蘭櫻
中    華    民    國    98    年    3     月    18    日


司法院資訊處製作；財團法人民間司法改革基金會備份。
